臺灣臺北地方法院刑事判決　　　　　　　96年度易字第2564號
公　訴　人　臺灣臺北地方法院檢察署檢察官
被　　　告　甲○○
　　　　　　　　　　（現另案於臺灣臺北監獄執行中）
上列被告因偽造文書案件，經檢察官提起聲請以簡易判決處刑（
96年度偵字第17070 號），本院原認為不宜以簡易判決處刑，改
依通常程序審理，嗣檢察官聲請改依協商程序而為判決，本院同
意並判決如下：
    主  文
甲○○明知為不實之事項，而使公務員登載於職務上所載之公文
書，足以生損害於公眾，處有期徒刑肆月，如易科罰金，以銀元
參佰元即新臺幣玖佰元折算壹日，減為有期徒刑貳月，如易科罰
金，以銀元參佰元即新臺幣玖佰元折算壹日。
    事實及理由
一事實概要：甲○○明知自己於民國九十三年十一月五日將其中
  華民國護照及臺胞證交付蕭景平以擔保債務之清償，並未遺失
  ，竟於同年十一月十五日前往臺北市政府警察局文山第二分局
  （下稱文山二分局），向該局刑事組警員謊報其護照及臺胞證
  於九十三年十一月三日在臺北市○○路○段某自助餐店遺失，
  未指定犯人而誣告他人涉犯侵占遺失物罪嫌，由該局承辦警員
  董孟維將甲○○告知遺失護照及臺胞證之日期、地點、經過情
  形等事項填入中華民國護照遺失作廢申報表（一式二聯，下簡
  稱護照遺失作廢申報表，此部份不構成使公務員登載不實）中
  ，並登載於職務上所掌之護照註記檔電磁紀錄，再將其中一聯
  護照遺失作廢申報表交予甲○○，甲○○隨即於同日填具中華
  民國普通護照申請書（下護照申請書），委託不知情之世宇旅
  行社職員，將該護照申請書及前述護照遺失作廢申報表一併持
  往外交部領事事務局（下稱領務局），以護照遺失為由申請補
  發，足以生損害於警察機關對身分管理及領務局對於護照申請
  、核發及管理之正確性。嗣經領務局承辦人員進行實質審核後
  ，而於九十三年十一月十七日據以核發甲○○之新護照。
二證據名稱
(一)被告甲○○自白。
(二)被告出具之切結書及護照、臺胞證影本一份。
(三)被告與蕭景平簽訂之和解書影本一份。
(四)領務局九十六年七月二十五日領一字第0965117505號函及檢附
  之護照申請書、護照遺失作廢申報表影本各一份。
(五)領務局九十六年十二月三十一日領一字第0965144829號函及檢
  附之護照註記檔一份。
三論罪科刑之依據
(一)新舊法比較：被告行為後，刑法已於九十四年二月二日修正公
  布，並於九十五年七月一日施行，修正後第二條第一項規定：
  「行為後法律有變更者，適用行為時之法律。但行為後之法律
  有利於行為人者，適用最有利於行為人之法律。」此項修正乃
  為符合刑法第一條罪刑法定主義之要求，貫徹法律禁止溯及既
  往原則，屬規範行為後法律變更所生新舊法律比較適用之準據
  法，應逕適用修正後刑法第二條決定新舊法之適用，先予敘明
  。又關於刑法修正後之新舊法比較，應就罪刑有關之一切情形
  ，綜其全部罪刑之結果而為比較，最高法院九十五年五月二十
  三日著有九十五年度第八次刑庭會議決議可參。茲就新舊法之
  比較適用依序說明如下：
(1)罰金刑：被告所犯刑法第一百七十一條第一項未指定犯人誣告
  ，及第二百十四條使公務員登載不實等罪自七十二年六月二十
  六日（即罰金罰鍰提高標準條例修正公布日）迄今均未修正，
  其罰金法定刑最高額為銀元三百元、五百元，依罰金罰鍰提高
  標準條例第一條前段提高十倍後為銀元三千元、五千元，再經
  依現行法規所定貨幣單位折算新臺幣條例第二條折算後為新臺
  幣九千元、一萬五千元。而刑法施行法於九十五年七月一日修
  正施行後，依該法第一條之一第一項規定，刑法所定罰金之貨
  幣單位為新臺幣，並依同條第二項就其所定數額提高為三十倍
  ，依此折算，刑法第一百七十一條第一項及第二百十四條等罪
  之罰金法定刑最高額亦為新臺幣九千元、一萬五千元，與修正
  前無異。揆諸本條第二項之立法意旨為「考量新修正之刑法施
  行後，不再適用『現行法規所定貨幣單位折算新臺幣條例』，
  為使罰金數額趨於一致，避免衍生新舊法比較適用問題，以緩
  和實務適用法律之衝擊之前提下，規定第二項如上」，顯見刑
  法施行法第一條之一第一項、第二項增訂之目的乃將刑法分則
  罰金刑之貨幣單位從「銀元」轉換為「新臺幣」，以釐清我國
  先前易生混淆之貨幣單位系統，與罪刑無涉，無新舊法比較適
  用之問題，且無再適用罰金罰鍰提高標準條例第一條提高倍數
  規定之餘地。惟因修正前刑法第三十三條第五款關於「罰金：
  一元以上」之規定，修正為「罰金：新臺幣一千元以上，以百
  元計算」，故刑法分則法定本刑中列有罰金者，其法定最低度
  罰金因之提高，涉及科刑規範變更，故仍有比較新舊法之必要
  （最高法院九十六年度臺上字第一四六四號判決意旨參照）。
  本件經比較結果，以舊法有利於行為人，自應適用修正前刑法
  第三十三條第五款之規定，定其罰金部分之法定刑。
(2)牽連犯：刑法修正後，刪除第五十五條關於牽連犯之規定，此
　刪除雖非犯罪構成要件之變更，但顯已影響行為人刑罰之法律
  效果，自屬法律之變更，經比較新舊法結果，舊法第五十五條
  牽連犯之規定乃將被告之數行為以一罪論，較有利被告。
(3)綜合上述各條文修正前後之比較，行為時之法律較有利於行為
  人，依刑法第二條第一項前段之規定，應整體適用被告行為時
  即修正前刑法之規定。
(二)核被告所為，係犯刑法第一百七十一條第一項未指定犯人誣告
  ，及第二百十四條、第二百二十條第二項使公務員將不實事項
  登載於準公文書等罪，其使公務員登載不實之低度行為為行使
  之高度行為所吸收，不另論罪。前述二罪間有手段、目的之牽
  連關係，從較重之使公務員登載不實罪處斷。又被告行為時之
  刑法第四十一條第一項前段規定：「犯最重本刑為五年以下有
  期徒刑以下之刑之罪，而受六個月以下有期徒刑或拘役之宣告
  ，因身體、教育、職業、家庭之關係或其他正當事由，執行顯
  有困難者，得以一元以上三元以下折算一日，易科罰金。」被
  告行為時之易科罰金折算標準，依修正前罰金罰鍰提高標準條
  例第二條前段（現已刪除）規定，係就其原定數額提高為一百
  倍折算一日，則本件被告行為時之易科罰金折算標準，應以銀
  元一百元至三百元折算一日，經折算為新臺幣後，應以新臺幣
  三百元至九百元折算為一日。惟九十五年七月一日施行之刑法
  第四十一條第一項前段規定：「犯最重本刑為五年以下有期徒
  刑以下之刑之罪，而受六個月以下有期徒刑或拘役之宣告者，
  得以新臺幣一千元、二千元或三千元折算一日，易科罰金。」
  ，經比較修正前後易科罰金折算標準，以舊法較有利被告，依
  刑法第二條第一項前段，應適用修正前刑法第四十一條第一項
  前段之規定。另被告之犯罪合於中華民國九十六年罪犯減刑條
  例第二條第一項第三款之規定，應將宣告刑予以減刑，並諭知
  易科罰金之折算標準。
(三)公訴人雖認被告向文山二分局刑事組警員告知其遺失護照及臺
  胞證之日期、地點、經過情形等不實事項，使該承辦警員在護
  照遺失作廢申報表上核章（補充理由書），及向領務局以護照
  遺失為由申請補發，使領務局承辦人員將被告護照遺失之不實
  事項登載於職務上所掌之公文書及電磁紀錄（原聲請簡易判決
  處刑書）等行為，另涉犯刑法第二百十四條使公務員登載不實
  罪。然而，依護照作廢申請表各項記載觀之，除承辦警員董孟
  維之核章外，僅有「以下由受理報案警察機關填寫」該欄內之
  記載係由警員董孟維登載，而該欄內容載明：「茲證明申報人
  確於九十三年十一月十五日親自來本分局報案屬實。」，僅在
  證明被告確實前往文山二分局報案之事實，並非在證明被告護
  照遺失之事實，警員董孟維於護照作廢申請表登載之事項並無
  不實之處。又依領務局九十六年十二月三十一日領一字第0965
  144829號函：實務上，警察機關於受理國人申報後，即透過電
  腦將該筆遺失資料上傳內政部警政署建檔，並將該遺失檔傳輸
  內政部入出國及移民署彙整，每日與該局護照資訊系統進行更
  新（本院卷）等內容可知，將被告遺失護照之不實事項登入電
  腦護照註記檔電磁紀錄者乃係受理報案之警察機關，而非領務
  局。另刑法第二百十四條使公務員登載不實事項於公文書罪，
  須一經他人之聲明或申報，公務員即有登載之義務，並依其所
  為之聲明或申報予以登載，而屬不實事項者，始足構成，若其
  所為之聲明或申報，公務員尚須為實質之審查，以判斷其真實
  與否，始得為一定之記載者，即非本罪所稱之使公務員登載不
  實（最高法院八十九年度臺非字第四六號判決意旨參照）。又
  「申請人有下列情形之一者，主管機關或駐外館處應不予核發
  護照：一、冒用身分，申請資料虛偽不實，或以不法取得、偽
  造、變造之證件申請者。二、經司法或軍法機關通知主管機關
  者。三、其他行政機關依法律限制申請人出國或申請護照並通
  知主管機關者。」，護照條例第十八條定有明文。依該規定觀
  之，向主管機關申請核發護照時，主管機關應為實質之審查，
  以判斷其真實與否，而非僅依其申請或聲明即為一定登載之形
  式審查。據此，公訴意旨認被告前述部份另涉犯使公務員登載
  不實罪，自有未合，惟其既認此部分與前述經論罪科刑部分均
  屬一罪，爰不另為無罪之諭知。
四本件被告所犯為死刑、無期徒刑、最輕本刑三年以上有期徒刑
  以外之罪，亦非高等法院管轄第一審之案件，其於本院行準備
  程序時並就被訴事實為有罪之陳述，經聽取檢察官及被告之意
  見後，依刑事訴訟法第二百七十三條之一第一項之規定，由本
  院合議庭裁定本件改依簡式審判程序，並由受命法官獨任進行
  審理。又本件經檢察官與被告於審判外達成協商之合意（合意
  內容如主文所示），由檢察官聲請改依協商程序而為判決，本
  院依刑事訴訟法第四百五十五條之二第一項、第四百五十五條
  之四第二項，改依協商程序，且不經言詞辯論，於協商合意範
  圍內為協商判決。
五適用之法條：刑事訴訟法第二百七十三條之一第一項、第四百
  五十五條之二第一項、第四百五十五條之四第二項、第四百五
  十五條之八、第四百五十四條第一項，刑法第一百七十一條第
  一項、第二百十六條、第二百十四條、第二百二十條第二項，
  修正前刑法第五十五條、第四十一條第一項前段，刑法施行法
  第一條之一，修正前罰金罰鍰提高標準條例第二項，中華民國
  九十六年罪犯減刑條例第二條第一項第三款、第七條、第九條
  。
六本判決除有刑事訴訟法第四百五十五條之四第一項第一款、第
  二款、第四款、第六款、第七款所定情形之一，或違反同條第
  二項規定者外，不得上訴。如有前述情形而不服本判決，應於
  判決送達後十日內，向本院提出上訴狀。
本案經檢察官侯靜雯到庭執行職務
中　　華　　民　　國　　96　　年　　12　　月　　28　　日
　　　　　　　　　刑事第十五庭  法　官　邱蓮華
上正本證明與原本無異。
如不服本判決，應於判決送達後10日內，向本院提出上訴狀。
                                書記官  王黎輝
中　　華　　民　　國　　96　　年　　12　　月　　31　　日
附錄論罪科刑法條
刑法第171條第1項
未指定犯人，而向該管公務員誣告犯罪者，處一年以下有期徒刑
、拘役或三百元以下罰金。
刑法第214條
明知為不實之事項，而使公務員登載於職務上所掌之公文書，足
以生損害於公眾或他人者，處三年以下有期徒刑、拘役或五百元
以下罰金。
刑法第220條
在紙上或物品上之文字、符號、圖畫、照像，依習慣或特約，足
以為表示其用意之證明者，關於本章及本章以外各罪，以文書論。
錄音、錄影或電磁紀錄，藉機器或電腦之處理所顯示之聲音、影
像或符號，足以為表示其用意之證明者，亦同。
刑法第216條
行使第二百十條至第二百十五條之文書者，依偽造、變造文書或
登載不實事項或使登載不實事項之規定處斷。
